臺灣高等法院民事判決　九十一年度上字第六三一號
　　　上　訴　人　甲○○
　　　被 上訴 人　乙○○
右當事人間債務人異議之訴事件，上訴人對於中華民國九十一年六月二十七日臺灣板
橋地方法院九十年度訴字第一五七五號第一審判決提起上訴，本院判決如左：
    主    文
上訴駁回。
第二審訴訟費用由上訴人負擔。
    事    實
甲、上訴人方面：
一、聲明：
  (一)原判決廢棄。
  (二)臺灣板橋地方法院九十年度執字第一０九一五號清償票款事件所為之強制執行程
    序應予撤銷。
二、陳述：除與原判決記載相同，茲引用之外，補稱略以：
  (一)票面金額為新臺幣（下同）三百萬元、發票日期為民國（下同）八十九年五月二
    十日、到期日為八十九年十一月二十日、發票人為許彬（按即上訴人之父）、上
    訴人與許鴻琳之本票（下稱系爭本票），其上「甲○○」之字形型式、筆觸、書
    寫方式均與上訴人平日書寫之方式、字形型式、筆觸不同。
  (二)原審以肉眼比對系爭本票上「甲○○」與上訴人親自書寫之「甲○○」結果，與
    上訴人親自以肉眼比對之結果，顯有差異，令人懷疑其比對之客觀性。
乙、被上訴人方面：
一、聲明：上訴駁回。
二、陳述：除與原判決記載相同，茲引用之外，補稱略以：
  (一)上訴人之父向我借錢，我要求擔保，上訴人之父表示要以其購買予上訴人之房屋
    提供擔保，我要求要上訴人親自簽本票，連帶房屋擔保，我才借錢。
  (二)上訴人父親告訴我，系爭本票上「甲○○」係上訴人親自簽的。
    理    由
一、上訴人起訴主張：被上訴人執以聲請原法院以九十年度執字第一○九一五號強制
    執行伊所有如原判決附表所示不動產之執行名義，係原法院前於八十九年十二月
    一日以八十九年度票字第九九五三號對系爭本票准予強制執行之裁定。然伊從未
    在系爭本票上簽名與按捺指印，且伊亦未授權任何人在系爭本票上簽署伊之姓名
    與按捺指印，則伊並不需負任何本票票據債務之責任，爰依強制執行法第十四條
    第二項「執行名義無確定判決同一之效力者，於執行名義成立前，如有債權不成
    立或消滅或妨礙債權人請求之事由發生，債務人亦得於強制執行程序終結前提起
    異議之訴」之規定，訴請撤銷前開強制執行程序。被上訴人則以：系爭本票上發
    票人欄中上訴人之簽名與上訴人之指印，均是上訴人所親自為之，上訴人主張其
    不需負系爭本票之發票人之責任，並不足取等語，資為抗辯。
二、上訴人主張：被上訴人執以聲請原法院以九十年度執字第一○九一五號強制執行
    伊所有如原判決附表所示不動產之執行名義，係經原法院前於八十九年十二月一
    日以八十九年度票字第九九五三號對系爭本票准予強制執行之裁定等情，為被上
    訴人所不爭執，並經本院及原審調閱原法院九十年度執字第一○九一五號強制執
    行卷宗審核無誤，上訴人之主張堪信為真實。
三、上訴人又主張：系爭本票上發票人欄中伊之簽名與指印並非伊所親自為之，且伊
    亦未授權任何人在系爭本票上簽署伊之姓名與按捺指印，則伊並不需負任何本票
    票據債務之責任等語。然此為被上訴人所否認，並抗辯：系爭本票上發票人欄中
    上訴人之簽名與指印，均是上訴人所親自為之，此可從比對系爭本票與上訴人其
    他書狀上之文字即可明瞭等語。經查：
  (一)原審曾於九十年十一月二十二日言詞辯論期日中，請上訴人與證人許鴻琳當庭書
    寫「甲○○、許彬、許鴻琳、佰萬元整、臺北縣新莊市○○○路二二九巷八弄
    三號六樓」等文字，並命上訴人與證人許鴻琳在原審指紋卡片上按捺指印後（上
    訴人與證人許鴻琳當庭所書寫之文字與指紋卡片均存放在本案件之證物袋內），
    原審即先後行文法務部調查局、內政部警政署刑事警察局、憲兵學校、憲兵司令
    部刑事鑑識中心，請該等單位鑑定系爭本票上上訴人與證人許鴻琳之簽名與指印
    是否與彼等在原審開庭時當庭所蓋之指印及當庭所書寫之文字，均為相同之人所
    為？然該等單位回函均函覆無法鑑定，其理由均略以：在筆跡部分：因送鑑系
    爭本票上「許鴻琳」、「甲○○（按即上訴人）」簽名字跡，均因所捺指紋印覆
    蓋，或筆跡欠清晰，致其模糊不清，故無法鑑定；指紋部分：因送鑑本票及指
    紋卡上捺印之指紋紋線模糊不清，故無法鑑定；此有該等單位之回函附卷可稽（
    見原審卷第二九、三二、五四、五八頁）。足徵上開單位對於系爭本票上發票人
    欄中上訴人之簽名與指印是否其所親自為之一節，無法作出鑑定。
  (二)然原審依肉眼比對系爭本票上發票人欄中上訴人之簽名「甲○○」，實與上訴人
    於九十年十一月二十二日言詞辯論期日中，所當庭書寫之「甲○○」文字，出於
    同一之手筆。蓋就「許」字而言，「口」的部分，二者均有相同之傾斜度與特殊
    之方正形狀，就整個「許」字而言，二者筆跡、特徵、運筆均類似；就「瑞」字
    而言，「王」的部分二者類似，二者有相同之傾斜度，就整個「瑞」字而言，長
    短、筆觸頗為類似；就「煌」字而言，「火」與「皇」的間距、長短、二者筆跡
    、特徵、運筆均頗為類似。故經原審鑑定結果，認為系爭本票上發票人欄中上訴
    人之簽名「甲○○」，實為上訴人所親自為之。再按法院核對筆跡，本為調查證
    據之一種，除特種書據，如古書、古畫或書家摹倣各種字體者之筆跡，須選任專
    門知識技能之鑑定人為精密之鑑定外，若通常書據，一經核對筆跡，即能辨別真
    偽異同者，法院本於核對之結果，依其心證而為判斷，雖不選任鑑定人實施鑑定
    程序，亦不得指為違法（最高法院七十四年度台上字第六七六一號判決參照）。
    另判斷文書之真偽、異同，原非以鑑定為必要之方法，而法院核對筆跡，本為調
    查證據方法之一種，其有關通常之書據，若一經核對筆跡，即能辨別真偽、異同
    者，法院本於核對之結果，依其心證而為判斷，雖不選任鑑定人實施鑑定，不得
    指為違法（最高法院七十五年度台上字第五四九二號判決參照）。又鑑定筆跡，
    祇不過為調查證據之一種方法，而法院判斷犯罪事實，原非以鑑定為必要方法，
    是否送請鑑定，事實審法院有斟酌案情自由裁量之職權，縱未送請鑑定而綜合其
    他證據調查所得之心證，予以判斷，倘不違反經驗法則或論理法則，不容當事人
    任意指摘為違法（最高法院七十五年度台上字第一二五二號判決參照）。經核對
    系爭本票上發票人欄中上訴人之簽名「甲○○」，實與上訴人於九十年十一月二
    十二日言詞辯論期日中，所當庭書寫之「甲○○」文字，出於同一之手筆，已詳
    如前述，足徵被上訴人抗辯系爭本票上發票人欄中上訴人之簽名與指印，均是上
    訴人所親自為之，上訴人自需負系爭本票之發票人之責任等語，並非無稽。上訴
    人雖主張：系爭本票上「甲○○」之字形型式、筆觸、書寫方式均與伊平日書寫
    之方式、字形型式、筆觸不同，惟此乃其主觀之判斷，衡情應以原審之比對，較
    具客觀性，上訴人此部分之主張，自不足採。
  (三)再者，證人即上訴人之父親許彬於原審到庭證稱：「（『提示原法院九十年度執
    字第一○九一五號卷第十頁之本票』，上開本票甲○○和許鴻琳之簽名蓋指印是
    何人所為？）我的部分就是許彬的簽名、我的身分證字號和蓋在許彬簽名右邊的
    指印以及三百萬元、新莊市○○○路的住址和八十九年十一月二十日、八十九年
    五月二十日等字都是我親自為之，但其餘的部分就是甲○○、許鴻琳的部分（簽
    名、身分證字號、指印）均不是我所為，我是於八十九年五月二十日上午八、九
    點的時候在樹林市○○街二十四巷七號簽發上開本票，當時沒有其他人在場，我
    一簽完本票被告（即被上訴人）就於早上八、九點多的時候來上開地方拿上開本
　　票。」、「（為何要簽發上開本票給被上訴人？）我是旺公司的董事長，是被
　　告（即被上訴人）要求我開的，且本公司的負責財務的賴儀華要求我開給他的，
　　賴儀華說被告（即被上訴人）要用他的支票來幫忙公司償債。」、「（拿給被上
　　訴人上開本票時，本票上是否有甲○○和許鴻琳的簽名和指印？）沒有」（見原
　　審卷第七六、七七頁）；然被上訴人對於證人許彬之上開證詞陳述稱：「（對證
　　人之證述有何意見？）證人所言不實在，他於上開時、地拿本票給我時，就有甲
　　○○和許鴻琳的簽名及指印，如上開庭上提示的本票所示，證人拿本票給我時，
　　有說上面他兒子（按即上訴人）的簽名及指印本來他的兒子不簽，後來證人叫證
　　人的弟弟（姓名不詳，按後經原審查出是許國勇）要原告（即上訴人）簽名及蓋
　　指印，原告（即上訴人）才簽名蓋指印。」等語（見原審卷第七七頁），足徵上
　　訴人之父許彬所開設之旺公司確有積欠被上訴人債務，此亦有被上訴人所提出
　　之許彬與負責公司財務之賴儀華所簽立之切結書與讓渡證書各一件附卷可證（見
　　原審卷第四八至五○頁）。衡情被上訴人既為債權人，其當無自行在系爭本票上
　　偽造上訴人或許鴻琳之簽名與指印，甘冒涉犯偽造有價證券牢獄之災之風險，益
　　徵被上訴人所陳述許彬拿本票給彼時，就有甲○○和許鴻琳的簽名及指印，許彬
　　拿本票給彼時，有說上面上訴人的簽名及指印，本來上訴人不簽，後來許彬叫許
　　國勇要上訴人簽名及蓋指印，上訴人才簽名蓋指印等語，合乎常情，且與原審以
　　肉眼比對系爭本票上發票人欄中上訴人之簽名「甲○○」，確係上訴人所親自為
　　之的結論一致，被上訴人前開陳述堪以採信。證人即上訴人之父許彬所稱其拿給
　　被上訴人系爭本票時，本票上並沒有甲○○和許鴻琳的簽名和指印一節，實與常
　　情不合，不足採信。
  (四)另證人許國勇（按即上訴人之叔叔、許彬之弟）雖於原審到庭證稱沒有見過系爭
    本票，且證稱：「（許彬是否曾要你向上訴人說要在面額三百萬元本票上簽名蓋
    指印，上訴人才簽名蓋指印？）沒有此事，許彬也沒有跟我說要我去向上訴人勸
    說要在本票上簽名蓋章。」等語（見原審卷第八三頁），然此應係證人許彬、許
    國勇為免上訴人所有如原判決附表所示之不動產遭被上訴人強制執行，事後所為
    之虛詞，蓋證人許彬拿系爭本票給被上訴人時，本票就有甲○○和許鴻琳的簽名
    及指印，且原審以肉眼比對系爭本票上發票人欄中上訴人之簽名「甲○○」，確
    係上訴人所親自為之，而證人許彬所稱其拿給被上訴人系爭本票時，本票上並沒
    有甲○○和許鴻琳的簽名和指印一節，與常情不合，不足採信，均已詳如前述，
    則證人許國勇上開與常情不符之證詞，並不足以作為有利於上訴人之認定。
四、綜上所述，上訴人主張：系爭本票上發票人欄中伊之簽名與指印並非伊所親自為
    之，且伊亦未授權任何人在系爭本票上簽署伊之姓名與按捺指印，伊並不需負任
    何本票票據債務之責任，為不可採。被上訴人抗辯：系爭本票上發票人欄中上訴
    人之簽名與指印，均是上訴人所親自為之，為可採。從而，上訴人依據強制執行
    法第十四條第二項之規定，訴請將原法院九十年度執字第一○九一五號清償票款
    事件所為之強制執行程序予以撤銷，為無理由。是則原審為上訴人敗訴之判決，
    核無不合。上訴意旨指摘原判決不當，求予廢棄改判，為無理由，應予駁回。
五、本件事證已臻明確，兩造其餘攻擊防禦及舉證，經審酌後認並不影響判決結果，
    爰不一一贅論，附此敘明。
據上論結，本件上訴為無理由，爰判決如主文。
中　　　華　　　民　　　國　　九十一　　年　　 十二　　 月　　  三 　　 日
                                民事第十庭
                            　　　　審判長法  官　林  敬  修
                            　　　　　　　法  官　劉  勝  吉
                            　　　　　　　法  官　黃  騰  耀
右正本係照原本作成。
如不服本判決，應於收受送達後二十日內向本院提出上訴書狀，其未表明上訴理由者
，應於提出上訴後二十日內向本院補提理由書狀（均須按他造當事人之人數附繕本）
上訴時應提出委任律師或具有律師資格之人之委任狀；委任有律師資格者，另應附具
律師及格證書及釋明委任人與受任人有民事訴訟法第四百六十六條之一第一項但書或
第二項（詳附註）所定關係之釋明文書影本。
中　　　華　　　民　　　國　　九十一　　年　　 十二　　 月　　  四 　　 日
  　　　　　　　　　　　　　　　　　　　　書記官  楊  麗  雪
附註：
民事訴訟法第四百六十六條之一（第一項、第二項）：
對於第二審判決上訴，上訴人應委任律師為訴訟代理人。但上訴人或其法定代理人具
有律師資格者，不在此限。
上訴人之配偶、三親等內之血親、二親等內之姻親，或上訴人為法人、中央或地方機
關時，其所屬專任人員具有律師資格並經法院認為適當者，亦得為第三審訴訟代理人
。
